【裁判字號】    89,訴,462
【裁判日期】    891222
【裁判案由】    偽造有價證券等
【裁判全文】
臺灣桃園地方法院刑事判決                          八十九年度訴字第四六二號
    公  訴  人  臺灣桃園地方法院檢察署檢察官
    被      告  戊○○
    選任辯護人  孫世群律師
右列被告因偽造有價證券等案件，經檢察官提起公訴（八十八年度偵字第一三六二八
號），本院判決如左︰
    主  文
戊○○連續意圖供行使之用，而偽造有價證券，處有期徒刑參年陸月。
偽造之「丁○○」印章一顆，及偽造之新竹國際商業銀行大竹分行ＡＡ─00000
00號之面額新臺幣拾伍萬元支票、ＡＡ─0000000號之面額新臺幣拾萬元支
票、ＡＡ─0000000號之面額新臺幣貳萬元支票、ＡＡ─0000000號之
面額新臺幣貳拾萬元支票、ＡＡ─0000000號之面額捌拾陸萬元支票、ＡＡ─
0000000號之面額陸萬元支票各一張，均沒收。
    事  實
一、戊○○係己○○開設位於桃園縣八德市○○街五十六號「翔鋒修車廠」之員工。
    緣己○○另經營中古車買賣，因購入中古車須付定金週轉，乃於八十八年二月十
    五日向友人丁○○借得袁某新竹國際商業銀行（原名新竹中小企業銀行）大竹分
    行帳號00000000000之票號ＡＡ─0000000號至ＡＡ─000
    0000號空白支票各一紙預作支應，惟約定使用前，須由丁○○於發票人處蓋
    章。是日，己○○並偕其友人甲○○前往看車，途中己○○因在駕駛車輛中，乃
    請甲○○在ＡＡ─0000000號支票上，填寫發票日期為八十八年三月廿日
    、票面金額為壹拾萬元，俟因故未使用作為訂金，即未請丁○○蓋用印章，而逕
    與其餘五張空白支票均放回工廠辦公室內之抽屜。事為戊○○得知，因戊○○當
    時欠款甚多，經濟困難，欲以交付支票方式暫緩債權人追討之壓力，竟於同日意
    圖為自己不法所有，至上開辦公室竊取前揭六張支票得手，隨即未經同意而私刻
    「丁○○」之印章，並基於意圖供行使之用之概括犯意，先於當日在ＡＡ─00
    00000號空白支票上，偽填發票日為八十八年三月十五日、面額壹拾伍萬元
    ，並以上開私刻之丁○○印章在上開支票發票人欄上加蓋印文，而完成偽造，並
    於同日下班自八德市返家途中，經過台北市○○○路路邊時，將之交付其債權人
    丙○○，做為清償前未繳清之互助會會款；並在當日至同年四月十五日間，偽造
    其餘五張支票，足生損害於己○○、丁○○及各該支票之流通對象。其偽造方式
    及行使對象如下：
（一）、於不詳時地在原已填載發票日及面額十萬元之票號ＡＡ─0000000號
        支票發票人欄上，加蓋上開偽造之丁○○印章，並於二月十八日左右交付債
        權人邵家楨做為清償前欠之用。
（二）、於不詳時地在票號ＡＡ─0000000號之空白支票上，偽填八十八年三
        月廿五日為發票日、貳萬元為面額，並在發票人欄上加蓋上開偽造之丁○○
        印章，並於發票日前之不詳時間交付年籍不詳之債權人「李清榮」做為清償
        欠款之用。
（三）、於不詳時地在票號ＡＡ─0000000號之空白支票上，偽填八十八年三
        月十日為發票日、貳拾萬元為面額，並在發票人欄上加蓋上開偽造之丁○○
        印章，並於發票日前之不詳時間交付債權人乙○○做為清償欠款之用。
（四）、於不詳時地在票號ＡＡ─0000000號之空白支票上，偽填八十八年四
        月十五日為發票日、捌拾陸萬元為面額，並在發票人欄上加蓋上開偽造之丁○○印章，並於發票日前之不詳時間交付債權人土地銀行做為清償貸款之用
        。
（五）、於不詳時地在票號ＡＡ─0000000號之空白支票上，偽填八十八年三
        月三十一日為發票日、陸萬元為面額，並在發票人欄上加蓋上開偽造之丁○○印章，並於發票日前之不詳時間交付債權人陳光雄做為清償欠款之用。
    嗣上開支票屆期均因「印鑑不符」而退票，經警循線查得均係戊○○所使用而查
    獲上情。
二、案經桃園縣警察局八德分局報請台灣桃園地方法院檢察署檢察官偵查起訴。
    理  由
一、訊據被告戊○○固承認除票號ＡＡ─0000000號之支票外，其餘五張支票
    之面額均確係其擅自填寫，且未經被害人己○○之同意而行使，惟否認有何其他
    犯行，並辯稱略以前述六紙支票是己○○在八十八年二月左右在南崁高速公路車
    上交給我要我去調現，六張票已蓋章，寫好年月日等，只剩金額未寫，其中一張
    十萬元面額是由在車上一位呂先生（指甲○○）填寫，其餘五張面額是我寫的，
    己○○未同意，該六張支票是己○○叫我調現，未說代價，不過收來後，我將四
    張分別拿給債主，其中土銀為面額八十六萬元之支票、邵家楨為面額十萬元支票
    、陳先生為面額六萬元支票、呂老板（偵查筆錄誤載為林老板）為面額廿萬元支
    票、還有二張分別給丙○○及當舖業之李先生（偵查筆錄誤載為呂先生）云云（
    參偵查卷第四十八頁、審判卷第十三頁），且並略稱十萬元面額支票原來是要向
    邵家楨調現的，當時是三人（指被告、己○○、甲○○）一起去（板橋）的，己○○、甲○○在車上，我跟邵家楨講，他人在板橋的安泰銀行裡面，交票給邵家
    楨時，邵家楨有撥電話給己○○確認無誤，但未借到，我交給他十萬元面額支票
    是要做還款用的，當時我有跟己○○說未借到：：，己○○未反對我將票交給別
    人，他在等現金，我說等一至二天看看，後來很晚了，超過下午三點，（三人）
    在路邊聊天，他要用錢，我借不到，五張空白票子在我身上，到七點多，三人原
    車回去，因公司有急事云云（參偵查卷第五頁反面、審判卷第十三頁反面、第十
    四頁），惟其後被告就為己○○調現一節又辯稱乙○○可幫我作證，我和己○○
    去他家調現金，有到乙○○家裡，：：己○○及我上樓，：：己○○原來在樓下
    ，後來上樓云云（參審判卷第廿五頁反面）。
二、惟查：
（一）、就被告所辯該六張支票係己○○交付被告調現一節，經查：
  （１）、經傳訊被害人己○○到庭，均堅決否認曾委託被告調現，並陳稱戊○○係
          於八十八年二月底離職，我向丁○○借票是用來工作開款用的，上面皆未
          蓋章，說好填票後由丁○○蓋章，我抽屜未鎖，戊○○隨時可能取得該六
          張支票，後來發現失竊，乃找丁○○去警局報案，被害人即系爭票主袁嘉
          賓亦陳稱我於八十八年二月十五日借己○○系爭六張空白支票，未蓋印章
          、未填金額、日期，我告訴己○○金額填妥，再拿給我蓋印，有寫切結書
          ，同年二月底，己○○發失竊，找我一起去報失竊等語，並提出與所述相
          符之八十八年二月十五日立具之切結書一紙、桃園縣警察局桃園分局八十
          八年三月八日受理刑事案件報案三聯單影本一紙附卷足稽；另證人甲○○
          於偵查、審理中亦否認曾與被告、被害人己○○一起前往調現。
  （２）、又依證人邵家楨於警訊中供述稱以票是欠我錢的戊○○交給我的還款，沒
          有告訴我支票來源，當時我只打給銀行照會有無退票紀錄，沒有打給廖文
          彬等語，臻諸被告前辯稱己○○委託我調現，我僅擅自給邵家楨票作為還
          款云云一節觀之，果己○○確有授權被告調現，惟邵家楨收受該票係做為
          被告清償前欠之用，被告焉敢使邵家楨向己○○確認支票，而自曝其未依
          委託使用支票之情事？是邵家楨所言應堪採信，而被告所辯邵某收受票據
          時曾打電話給己○○確認一節，顯非可採，至被告擅用上開面額十萬元之
          支票交付邵家楨一節則堪採認。又己○○果有調現之意，既已與被告到達
          邵家楨處，何以竟未與邵家楨洽商細節，而任由被告處理？邵家楨亦未要
          求已在附近之借款人己○○出面？被告亦未要求欲借款之己○○出面以免
          邵家楨誤以借款人係被告？凡此均與情理不符。準此，被告辯稱與己○○
          、甲○○同往向邵某調現一節，實非可採。
  （３）、又被告原辯以十萬元面額支票原來是要向邵家楨調現的，當時是三人（指
          被告、己○○、甲○○）一起去（板橋）的，己○○、甲○○在車上，我
          跟邵家楨講，他人在板橋的安泰銀行裡面，交票給邵家楨時，邵家楨有撥
          電話給己○○確認無誤，但未借到，我交給他十萬元面額支票是要做還款
          用的，當時我有跟己○○說未借到：：，己○○未反對我將票交給別人，
          他在等現金，我說等一至二天看看，後來很晚了，超過下午三點，（三人
          ）在路邊聊天，他要用錢，我借不到，五張空白票子在我身上，到七點多
          ，三人原車回去，因公司有急事云云（參偵查卷第五頁反面、審判卷第十
          三頁反面、第十四頁），依此辯解，則被告該日調現應僅向邵家楨調取而
          已，此觀之被告並稱「我借不到，五張空白票子在我身上，到七點多，三
          人原車回去」即明。然被告又辯稱乙○○可幫我作證，我和己○○去他家
          調現金，有到乙○○家裡，：：己○○及我上樓，：：己○○原來在樓下
          ，後來上樓云云。而此次調現之時間，據被告於本院審理時敘述，係稱我
          先至乙○○處調現，因欠乙○○，我開一張，剩下五張，後我們三人到邵
          家楨那裡調不到，聊天到晚上七點多回工廠云云（參審判卷第八十九頁反
          面），是其所謂偕己○○、甲○○二人向乙○○、邵家楨調現一節又係同
          一天，且係先向呂某後向邵某調現。比對此前後二段辯解，前段辯解，一
          稱僅向邵家楨調現，未調到即攜另五張空白支票返回工廠，一稱同日先後
          向乙○○、邵家楨調現，且分別各交付支票一張予二人，二次辯解顯屬矛
          盾，其所為辯解，更難採信。
  （４）、又據其所述與己○○、甲○○同往向乙○○調現一節，先稱我和己○○去
          他家調現金，有到乙○○家裡，：：己○○及我上樓，：：己○○原來在
          樓下，後來上樓云云（參審判卷第廿五頁反面）；然嗣後又改稱我先上去
          跟乙○○調現，他二人未上去，且未調到錢云云（參審判卷第八十九頁反
          面），一稱己○○及我上樓，一稱他二人未上去，二者亦有矛盾。而呂國
          泰在本院雖證稱被告於八十八年一月間曾拿前開面額二十萬元支票還我欠
          款，並要調現，我說調調看，他事先在白天打電話跟我講的：：他跟我說
          票是向老板朋友借的，他有說老板在樓下云云（參審判卷第四十三頁反面
          、第四十四頁），依其證言，固可認定被告確交付前揭二十萬元面額支票
          予乙○○做為清償欠款之用，惟所述交付支票期間為八十八年一月間，與
          被告所供認之時間及丁○○、己○○等人所述之借票時間暨己○○交付袁
          喜賓之切結書所載時間不符，當難盡信；又依乙○○所述，被告固曾向其
          調現，惟當時其並未見到己○○及甲○○則無可疑，此與被告首次所稱廖
          文彬後來上樓云云亦不相合。己○○果有借款之意，被告既已將之帶到呂
          國泰處樓下，何以不上樓洽談細節？乙○○明知其在樓下，何以不往見而
          確認所收受支票或了解調現事宜？被告何以不使廖某上樓以免遭乙○○誤
          解其為實際借款人？凡此亦與情理有違。綜（３）及本點所述，被告所辯
          曾與己○○、甲○○同往向乙○○調現云云即難採認。
  （５）、又被告就本院所詢己○○是否知悉其經濟狀況一節，答稱剛開始有借錢，
          （所以廖某）知我經濟狀況不好等語（參審判卷第十二頁反面），被告係
          己○○所僱，其經濟狀況本不及己○○，而己○○復知被告經濟狀況不佳
          ，是其豈有令經濟狀況不佳之被告為其調現之理？由此益見被告此節所辯
          尤無足採。
  （６）、本院為明瞭被告所辯系爭支票是否為己○○交予被告，並曾將被告、廖文
          彬及甲○○送法務部調查局做測謊鑑定，鑑定結果認被告所辯（ａ）系爭
          支票是己○○交給渠的（ｂ）系爭支票不是渠竊取的（ｃ）系爭支票上發
          票人印文不是渠偽刻的，經測試均呈情緒波動反應，研判有說謊；至廖文
          彬就（ａ）渠沒有將系爭支票交給戊○○（ｂ）系爭支票是渠遺失的，及
          甲○○就（ａ）渠沒有目睹己○○將系爭支票交給戊○○（ｂ）ＡＡ─0
          000000號支票金額部份是渠填寫的，經測試均無情緒波動反應，研
          判均未說謊。益證被告所為辯解殊難信實。
  （７）、綜前各節所述，被告所辯該六張支票係己○○交付被告調現一節，核為臨
          訟飾卸之詞，不足為採。
（二）、被告於ＡＡ─0000000號支票上有偽造丁○○印文之行為，於其餘五
        張支票有偽造支票面額及偽造丁○○印文之行為，除據丁○○、己○○指述
        甚明外，並有上開六張支票附卷可稽（其中ＡＡ─0000000號支票附
        於審判卷第七十六頁、ＡＡ─0000000號支票附於偵查卷第六十一頁
        反面、ＡＡ─0000000號支票附於審判卷九十三頁、ＡＡ─0000
        000號支票附於審判卷第五十一頁後、ＡＡ─0000000號支票附於
        審判卷內、ＡＡ─0000000號支票附於偵查卷第六十九頁）；其據以
        行使之情形除經被告供承綦詳外，並經證人邵家楨於警訊中、證人陳光雄於
        檢察官偵查中、證人乙○○、丙○○於本院審理中敘述甚明，被告以ＡＡ─
        0000000號支票向土地銀行償還款而遭退票一節，並據該行忠孝分行
        於八十九年十月三日以孝存字第八九０五０四號函檢附退票理由單及支票正
        反面影本附卷可稽。至ＡＡ─0000000號支票背面之請款人欄有戊○○之背書，並書明帳號00000000000─九，戊○○就此辯以背書
        確係其簽名，惟帳號非其所有，該支票並係交付李清榮等語，經向台北銀行
        函查結果，上開帳號確非被告之帳戶，有該行八十九年十二月一日北銀玉字
        第八九六０二四二九００號函附卷可稽，被告此部分所辯應可採信。附此敘
        明。
（三）、按認定犯罪事實所憑之證據，並不以直接證據為限，即綜合各種間接證據，
        本於推理作用，為認定犯罪事實之基礎，如無違背一般經驗法則，尚非法所
        不許，最高法院四十四年度台上字第七０二號著有判例。茲查前開六張支票
        既非由己○○交予被告，更無請被告調現之情事，然被告確然持有上開六張
        支票，並向邵家楨等人行使一節已詳如前述。本此推理，被告取得上開六張
        支票即非在己○○同意之狀況取得，應無疑問；且參諸被告當時係在己○○
        所設工廠工作，其因工作之便，知悉己○○向丁○○借取上開六張支票，而
        乘隙竊取，即可認定。雖丁○○到亦證稱不識得被告，惟被告既在上開工廠
        工作，對於出借票據者為丁○○一節本不難探知，以此而斷，上開六張票據
        確係被告所竊、其上「丁○○」之印文，亦為被告所偽造，均屬無訛。
（四）、又本件雖未扣得蓋印上開六張支票上丁○○印文之印章，然以目視觀諸上開
        六張支票發票人欄上之「丁○○」印文均屬相同，顯係出於同一枚印章，由
        此益知被告確有偽刻「丁○○」印章之行為。
（五）、又ＡＡ─0000000號支票上面額十萬元，係甲○○應己○○之請所填
        載，原係為購車付訂之用，事後因故未予使用一節，業據呂某及己○○自陳
        在卷，被告堅稱未偽填該票上之面額即屬可信。
（六）、綜前以斷，被告竊盜及偽造支票犯行即均堪認定。
二、核被告所為，係犯刑法第三百二十條第一項之竊盜罪、第二百零一條第一項之偽
    造有價證券等罪。其偽刻「丁○○」印章及各次偽造印文之行為係其各次偽造有
    價證券之部分行為，其進而行使上開偽造支票係偽造上開支票之低度行為，均應
    為偽造有價證券之犯行所吸收而不另論罪。被告上開竊盜與偽造有價證券犯行間
    ，有方法結果之牽連關係，應依刑法第五十五條之規定，從較重之偽造有價證券
    處斷；其各次偽造有價證券犯行，時間緊接、手法相同，而觸犯構成要件相同之
    罪名，應依刑法第五十六條之規定論以一罪，並加重其刑。爰審酌被告犯罪之動
    機、犯罪之目的係因為暫緩債主追討欠款、犯罪之手段尚非激烈、其行為對被害
    人所生危害之程度、犯罪後未能坦承犯行等及其他一切情狀，量處如主文所示之
    刑。如事實欄所示之支票六張，均為被告所偽造，應依刑法第二百零五條之規定
    沒收之；被告偽造之印章雖未扣案，惟不能證明已滅失，應依刑法第二百十九條
    之規定沒收之。至於支票上之印文已因支票之沒收而包括在內，自無重為沒收諭
    知之必要（參六十三年度台上字第二七七０號判例），應予敘明。
據上論斷，應依刑事訴訟法第二百九十九條第一項前段、刑法第五十六條、第二百零
一條第一項、第三百二十條第一項、第五十五條、第二百零五條、第二百十九條、罰
金罰鍰提高標準條例第一條前段，判決如主文。
本案經檢察官何祖舜到庭執行職務。
中      華      民國      八十九      年    十二    月    廿二    日
                                  臺灣桃園地方法院刑事第五庭
                                      法  官    范  清  銘
右正本證明與原本無異
如不服本判決書應於送達後十日內向本院提出上訴狀
                                      書記官    劉  希  賢
中      華      民      國      八十九      年    十二    月    二十二  日
引用法條
中華民國刑法第二百零一條
意圖供行使之用，而偽造、變造公債票、公司股票或其他有價證券者，處
三年以上十年以下有期徒刑，得併科三千元以下罰金。
行使偽造、變造之公債票、公司股票或其他有價證券，或意圖供行使之用
，而收集或交付於人者，處一年以上七年以下有期徒刑，得併科三千元以
下罰金。
中華民國刑法第二百零五條
偽造、變造之有價證券、郵票或印花稅票及前條之器械原料，不問屬於犯
人與否，沒收之。
中華民國刑法第三百二十條
意圖為自己或第三人不法之所有，而竊取他人之動產者，為竊盜罪，處五
年以下有期徒刑、拘役或五百元以下罰金。
意圖為自己或第三人不法之利益，而竊佔他人之不動產者，依前項之規定
處斷。
前二項之未遂犯罰之。


司法院資訊處製作；財團法人民間司法改革基金會備份。
